最　高　行　政　法　院　裁　定
　　　　　　　　　　　　　94年度裁字第01636號
上 訴人 即
原 審被 告　臺北市政府工務局
代　表　人　丙○○
被 上訴 人
即原審原告　甲○○
　　　　　　乙○○
上列當事人間因建築法事件，上訴人對於中華民國92年10月9日
臺北高等行政法院91年度訴字第956號判決，提起上訴，本院裁
定如下：
　　主  文
上訴駁回。
上訴審訴訟費用由上訴人負擔。
　　理  由
一、按對於高等行政法院判決之上訴，非以其違背法令為理由，
    不得為之，行政訴訟法第242條定有明文。又提起上訴，應
    以上訴狀表明上訴理由並應添具關於上訴理由之必要證據，
    復為同法第244條第1項第4款及第2項所明定。是當事人提起
    上訴，如以原審判決有不適用法規或適用不當為理由時，其
    上訴狀應有具體之指摘，並揭示該法規之條項或其內容；如
    以原審判決有同法第243條規定所列各款情形之當然違背法
    令為理由時，其上訴狀應揭示合於該款之事實。如上訴狀未
    依此項方法表明，或其所表明者，顯與上開法條規定之情形
    不相合時，即難認為已對原審判決之違背法令有具體之指摘
    ，其上訴自難認為合法。
二、上訴人主張：（一）依建築法第2條規定，上訴人為臺北市
    政府主管建築機關，違建拆除業務龐大，違建處理人力明顯
    不足，於為違建拆除時，並非清除地上建築構造物，而係以
    破壞不堪使用為原則，且違建拆除時，因現場安全考量或拆
    除廢棄物堆積或其它因素，往往無法全部拆除而剩殘餘樑柱
    壁體，上訴人本於職權認定違建拆除結案，乃並函請違建所
    有人自行清除殘餘樑柱壁體，否則因而致生公共危險或損及
    他物之法律責任由其負責。上訴人本於職權拆除違建，事後
    再向違建人徵收拆除費用，並請違建人清除殘餘樑柱等，其
    目的在讓違建人受到實質損失後，不再搭建，因而遏止新違
    建的產生。故系爭違建縱尚有部分剩餘，亦屬已執行拆除者
    ，被上訴人所有違建遭強制拆除後，應將殘餘之牆壁清除，
    並恢復該建物之原有外牆，當回歸該建物之原狀及原核准使
    用。（二）被上訴人經人檢舉，未經申請核准，於門牌號碼
    臺北市○○○路○段105巷16號5樓後方擅自以鋼筋混凝土等
    材料增建高度2.5公尺，面積約7.5平方公尺之構造物；經上
    訴人派員赴現場勘查，認系爭違建已違反建築法第25條規定
    構成違建，依法應予拆除，經上訴人於88年2月9日第1次查
    報，於同年4月27日拆除不堪使用結案後，被上訴人違反規
    定重建，上訴人於88年10月25日再次查報，於同年10月30日
    再次予以拆除至不堪使用結案，被上訴人無視法令規範再行
    復建，上訴人乃於90年8月27日再次查報。依上訴人88年10
    月27日拍攝之拆後照片比對，照片中人立於拆除廢棄物上，
    以本國人一般身高170公分計，照片中人肩部到達違建頂板
    ，亦即照片中人站立處之違建牆拆除約150公分高度，該違
    建總高度為270公分，270公分扣除已拆除之150公分，照片
    中人站立處之違建牆因廢棄物堆積，應尚殘留120公分殘壁
    。
    照片中人站立處廢棄物堆積較高，係因該處合法建物原有外
    牆未拆除所致，照片中人正面下方之廢棄物堆積則較低，係
    因該處原有合法建物外牆已拆除，拆除廢棄物擴散於合法建
    物室內所致，檢視該照片5樓頂板下方原有外牆顯露出之高
    度與照片中人身高比例比對，該原有外牆已拆除處之廢棄物
    已明顯下降約1公尺，亦即該處因廢棄物堆積而殘留之殘壁
    應平均不足50公分高。再依上訴人92年3月18日派員前往系
    爭違建現場勘查時所拍攝之當時現況照片觀之，面對該違建
    右面已貼上磁磚之違建牆，該磁磚之規格為20公分乘30公分
    ，以該牆壁上磁磚數計算，右側牆現高應達2公尺，左側牆
    亦應達130公分高，依現場照片比對結果，被上訴人顯然於
    拆除後，再度施工重建並增高將牆面施作為目前高度，拆後
    重建事實甚明。被上訴人稱：僅係將拆除後殘餘牆簡單予以
    修繕，顯係遁詞，不足採信。再者，系爭違建拆除後，被上
    訴人於接獲上訴人88年11月8日北市工建字第8832416000 號
    函後，理應自行清除殘餘之違建牆壁等，並恢復該建物之原
    有外牆，回歸該建物之原狀及原核准使用。若被上訴人於系
    爭違建拆除後，並未再搭蓋採光罩及修繕增高殘餘牆，則該
    未清除之殘餘違建牆，係屬被上訴人應自行清除部分，尚不
    構成拆後重建之查報要件，惟被上訴人於同一違建基地再行
    搭蓋採光罩及利用殘餘牆基再行修繕並增加牆高，該鋼筋混
    凝土牆事實上即已構成拆後重建之要件，上訴人90年8月27
    日北市工建字第09040266600號拆除重建查報函處分內容並
    無違誤。縱非屬拆後重建，亦屬84年1月1日後之新違建，應
    予查報拆除，故原處分並無違誤。又依臺北市政府當前取締
    違建措施第2點第4項第14款規定，系爭違建外牆係建造於4
    樓既存違建上方，自然未符前款規範之適用。（三）門牌號
    碼臺北市○○○路○段105巷16號1至5樓建物，皆為被上訴人
    甲○○所有，其於該建物頂、前、旁、後均有搭蓋違建，無
    視法令規範之心態可議，且系爭建物1至6樓違章建築，被上
    訴人竟委由不具營建工程能力之水電行及鐵工廠承攬，其結
    構安全令人堪慮。系爭建物位於臺北市中正區人口密集區，
    如因天災或其他因素造成意外，上訴人為臺北市政府主管建
    築機關，責無旁貸。再者，依系爭違建現況照片所示，違建
    西側部分之外牆除增高約為2公尺，並再加貼瓷磚、裝設抽
    水馬桶，違建東側部分之外牆增高約為1.3公尺，且其原合
    法建物外牆於該系爭違建於88年10月27日由上訴人強制拆除
    後，至今尚未回復原狀。（四）綜上所陳，被上訴人違規事
    證明確，足堪認定，原處分關於系爭房屋5樓後違章建築鋼
    筋混凝土磚造外牆部分並無違誤，為此求為廢棄原判決關於
    上訴人敗訴部分，並駁回被上訴人此部分在第一審之訴。
三、原審斟酌全辯論意旨及調查證據之結果，以：（一）上訴人
    以被上訴人未經申請核准，於門牌號碼臺北市○○○路○段
    105巷16號5樓後方擅自以鋼筋混凝土等材料增建高度約2.5
    公尺，面積約7.5平方公尺之構造物，經上訴人派員於88年2
    月9日赴現場勘查，認系爭構造物，違反建築法第25條規定
    ，構成違建，依法應予拆除，經以88年2月9日北市工建字第
    8833276300號新違建拆除通知單通知違建所有人（即被上訴
    人甲○○），並於88年4月22日拆除結案。嗣被上訴人於前
    開建物拆除後，又於該房屋5樓後方重新增建高度約2.7公尺
    ，面積約5平方公尺之構造物，經上訴人派員於88年10月25
    日赴現場勘查，認系爭構造物，違反建築法第25條規定，構
    成違建，依法應予拆除，經以88年10月25日北市工建字第
    8833726200號書函以拆後重建現場查報，並於88年10月27日
    拆除結案（此部分經被上訴人循序提起訴願、行政訴訟及上
    訴，均經駁回確定）。嗣被上訴人於拆除後，又以採光罩、
    鋼筋混凝土、磚等材料，於5樓後方重新增建高度約2.4公尺
    ，面積約5平方公尺之構造物，經上訴人派員於90年8月27日
    赴現場勘查，認系爭構造物，違反建築法第25條規定，構成
    違建，依法應予拆除，乃以90年8月27日北市工建字第
    9040266600號函以拆後重建現場查報。（二）被上訴人主張
    系爭房屋5樓後最初增建之構造物，係屬83年12月31日以前
    之既存違建，依臺北市政府當前取締違建措施第1點第4項或
    第2點第4項第1款等規定，上訴人應分期分類擬定計劃後處
    理或拍照列管，暫免查報。故88年2、4月間「第1次查報」
    拆除之行政處分，係有爭議之行政行為云云，惟查被上訴人
    甲○○所有門牌號碼臺北市○○○路○段105巷16號建物整棟
    ，其1至4樓後側違建（即系爭5樓後違建正下方），前經上
    訴人於87年3月31日以北市工建字第08732094200號、第
    08732142700號、第08732142800號、第08732142900號函查
    報在案，有各該查報函及現場照片影本附卷可稽，依其4樓
    後當時查報照片顯示，系爭房屋1至4樓後有增建構造物之粗
    坯（已拆除模板）及搭蓋有H型鋼架（鷹架），5樓後則未見
    有增建及搭蓋違建所需之H型鋼架（鷹架），由此可知，本
    件系爭5樓後違建確係於84年1月1日以後新產生之違章建築
    無誤。參照上訴人所提供系爭房屋1至5樓合法部分之建築平
    面圖及臺灣省林務局於83年3月6日拍攝該地區之航空照片（
    航空照編號83P10-274）顯示，系爭房屋5樓就是頂樓，1至3
    樓前面退縮一點，4樓比1至3樓退縮較多，5樓則退縮更多，
    所以屋頂平面圖是呈L型，與當時航空照片所示俯瞰系爭房
    屋有顏色深淺層次之L型外觀一致，而且航空照片顯示系爭
    樓房後面與鄰舍比較尚退縮一些，而系爭房屋增建違建後之
    情況，則是1至5樓前面切齊，後面並與鄰屋的後面切齊（見
    92年4月8日照片），可見系爭樓房前面及後面違建是在航空
    照拍攝後才搭蓋的，拍攝日期標示為82年12月15日之違建已
    完成照片，其日期顯然不實。質諸被上訴人甲○○亦陳稱：
    「我提出整棟房子的照片上西元93年12月15日，日期有無調
    前，我不知道。那是工人照的，他們丟在我房子抽屜裡面」
    等情在卷，益見該照片之日期標示不實。從而，被上訴人主
    張系爭房屋5樓後最初增建之構造物，係屬83年12月31日以
    前之既存違建，不足採信。（三）被上訴人主張上訴人於88
    年10月25日第2次對系爭房屋5樓後違建查報拆除，然於執行
    拆除時，除將其頂板完全拆除外，外牆部分僅拆除上半部，
    被上訴人乃將拆後所剩餘之半截外牆牆壁，簡單予以修繕，
    並無「RC（鋼筋混凝土）磚造」，故原處分查報拆除函上所
    載被上訴人於88年2月9日第1次查報拆除結案後，違反規定
    重建「RC（鋼筋混凝土）磚造」云云，並非實在等語。經查
    上訴人於88年2月9日第1次對系爭房屋5樓後違建查報後執行
    拆除時，並未拆除其外牆，此為上訴人所不爭，並經當時（
    88年4月22日）執行拆除之隊員孫台保到庭證稱：「5樓違建
    牆壁都還在，沒有拆除」等情不諱，則原處分查報拆除函上
    猶載「前述違章建築，前經本局於88年2月9日以北市工建字
    第8833276300號函第1次查報，並於88年4月27日拆除結案」
    云云，所謂「於88年4月27日拆除結案」，就系爭5樓後違建
    之外牆而言，核與事實不符，已有可議。且依上訴人所提88
    年10月25日第2次對系爭房屋5樓後違建查報之後，實際執行
    拆除之照片（拍照日期為88年10月27日）顯示，某執行拆除
    人員站在5樓後違建拆除現場，右手拿黑板，左手扶在6樓牆
    壁上，足見其腳部係踏在5樓後面相當高之物體上，左手才
    能扶在6樓牆壁上，且其腳部站立位置大約就在5樓後外牆壁
    所在，離開鷹架還有一段距離，疑似站在拆後所剩餘之半截
    外牆牆壁上。質諸上訴人訴訟代理人對被上訴人主張系爭房
    屋5樓後違建於88年10月27日執行拆除時，外牆部分僅拆除
    上半部等情，亦不爭執，被上訴人所提該管里長王直吉於89
    年10月11日立具之證明書，亦稱該5樓後之外牆，乃既存部
    分，未被強制拆除等語，至於執行拆除人員張怡群雖證稱：
    「88年10月25日我有去拆系爭房屋5樓後違建，包含頂板牆
    壁，我應該已全部拆除乾淨，沒有留女兒牆」等語，與前揭
    現場照片不符，尚難採信。而依上訴人於90年8月27日第3次
    對系爭房屋5樓後違建之查報照片所示，5樓後外牆僅有半截
    ，上半部空蕩蕩，與被上訴人上開主張之情節相符，則原處
    分查報拆除函謂該5樓後鋼筋混凝土磚造外牆（僅有半截）
    係上訴人於拆除後重建云云，亦與事實不符，從而上訴人以
    拆除重建為由，處分該5樓後鋼筋混凝土磚造外牆應予拆除
    ，即屬無據，難以維持，因而准如被上訴人於原審此部分之
    請求，撤銷訴願決定及原處分。
四、本院查：觀之本件上訴意旨，上訴人就原審以前開理由駁回
    其於原審之訴，究竟如何不適用法規或適用法規不當，未為
    具體指摘，或具體表明合於當然違背法令之事實，即難認為
    已對原判決之違背法令有具體之指摘，上訴意旨指摘原判決
    違誤，求為廢棄，為不合法，應予駁回。（本件被上訴人上
    訴部分，另以判決駁回之）
五、依行政訴訟法第249條第1項前段、第104條、民事訴訟法第
    95條、第78條，裁定如主文。
中    華    民    國    94    年    8    月    18     日
                  第一庭審判長法  官　葉　振　權
                              法  官  陳  秀  美
                              法  官　劉　鑫　楨
                              法  官　吳　明　鴻
                              法  官  梁  松  雄
以  上  正  本  證  明  與  原  本  無  異
中    華    民    國    94    年    8    月    22     日
　　　　　　　　　　　　　　　書記官　阮　桂　芬
